【裁判字號】    97,訴,624
【裁判日期】    970619
【裁判案由】    公職人員選舉罷免法
【裁判全文】
臺北高等行政法院判決
                                     97年度訴字第624號
                              .
原      告  甲○○
被      告  中央選舉委員會
代  表  人  張政雄(主任委員)
被      告  臺北市選舉委員會
代  表  人  蔡天啟（代理主任委員）
訴訟代理人  乙○○
上列當事人間因公職人員選舉罷免法事件，原告不服中央選舉委
員會中華民國97年1月8日97年中選訴字第001號訴願決定，提起
行政訴訟。本院判決如下：
    主  文
原告之訴駁回。
訴訟費用由原告負擔。
    事  實
一、事實概要：原告為第7 屆立法委員選舉臺北市第8 選舉區候
    選人，因被告臺北市選舉委員會（以下簡稱北市選委會）於
    96年11月26日以北市選三字第0960350603號函（以下簡稱被
    告北市選委會96年11月26日函）知原告等候選人略以關於公
    辦政見發表會辦理方式，依規定經徵詢各候選人意見結果，
    該選舉區之候選人建議採辯論方式辦理者，未達三分之二，
    無法以辯論方式辦理，決定採一輪方式辦理政見發表會。原
    告不服，提起訴願，遭決定駁回，遂向本院以北市選委會及
    中央選舉委員會（以下簡稱中選會）為對象提起本件行政訴
    訟。
二、兩造聲明：
  (一)原告聲明：
    1.訴願決定及原處分（被告北市選委會96年11月26日函）均
      應予撤銷。
    2.被告於97年1月12日所舉辦之第7屆立法委員選舉臺北市第
      8選區之立法委員選舉應為無效。
    3.被告應重新辦理第7屆立法委員選舉臺北市第8選區之立法
      委員選舉。
    4.訴訟費用由被告負擔。
  (二)被告中選會聲明：（被告中選會未於言詞辯論期日到場，據
                      其前所提訴狀聲明如下）
    駁回原告之訴。
  (三)被告北市選委會聲明：
    1.駁回原告之訴。
    2.訴訟費用由原告負擔。
三、兩造爭點：原告主張第7屆立法委員選舉臺北市第8選舉區候
              選人對於公辦政見發表會之辦理方式未表示意見
              者，應視為贊成以辯論方式辦理，請求判命臺北
              市第7屆立法委員選舉無效，是否於法有據？
  (一)原告主張之理由：
    1.經查由參選第7 屆立法委員選舉臺北市第8 選舉區之7 位
      立法委員候選人依被告北市選委會發給之「第7 屆立法委
      員選舉臺北市公辦政見發表會是否免辦及候選人參加意願
      調查表」所填報舉辦公辦政見發表會意見徵詢之結果，明
      確顯示不主張被告北市選委會辦理公辦電視政見發表會，
      亦即當然拒絕參加公辦電視政見發表會者共有3 人，此觀
      該3人 於被告北市選委會所發給之「第7 屆立法委員選舉
      臺北市公辦政見發表會是否免辦及候選人參加意願調查表
      」第2 項關於徵詢辦理方式採取「一輪方式辦理（15分鐘
      ）」公辦電視政見發表，或「二輪方式辦理（24分鐘）」
      公辦電視政見發表，或「辯論方式辦理」公辦電視政見辯
      論，僅以「無」來表示即明，故不論依論理法則或經驗法
      則，皆應將此3 人予以剔除。是登記參選第7 屆立法委員
      選舉臺北市第8 選舉區之立法委員候選人雖有7 位，但僅
      能以4 人計算，而在此4 人中只有1 人主張被告北市選委
      會應辦理「公辦電視政見二輪（24分鐘）政見發表會」，
      其餘3 人皆主張應辦理「公辦電視政見辯論會」，則主張
      被告北市選委會應辦理「公辦電視政見辯論會」之人數為
      四分之三，已逾法定人數之三分之二以上，依公職人員選
      舉公辦政見發表會實施辦法（以下簡稱公辦政見發表會實
      施辦法）第3 條第1 項前段「公辦政見發表會應按選舉區
      分別辦理之，．．．」之強制及禁止規定，及同辦法第18
      -1條第1 項「區域立法委員、直轄市長、縣（市）長選舉
      ，電視政見發表會經同一選舉區三分之二以上候選人同意
      時，得以辯論方式為之。」規定，被告中選會及北市選委
      會應單獨辦理第7 屆立法委員選舉臺北市第8 選舉區立法
      委員選舉之「公辦電視政見辯論會」。準此，原告認應將
      此「無意見」之3 人認為係「贊成」被告北市選委會以辯
      論方式辦理公辦政見發表會，方為妥適，故被告中選會逕
      將「無意見」之3 位候選人意見視為「反對」以辯論方式
      辦理公辦政見發表會，顯有違誤。
    2.次查被告北市選委會所提出之「第7 屆立法委員選舉臺北
      市公辦政見發表會意見徵詢一覽表」，可知臺北市一共被
      劃分成為8 個選舉區，第1 選舉區建議以一輪辦理公辦政
      見發表會者為四分之一；第2 選舉區建議以一輪辦理公辦
      政見發表會者為三分之一；第3 選舉區建議以一輪辦理公
      辦政見發表會者為五分之三；第4 選舉區建議以一輪辦理
      公辦政見發表會者為六分之三；第5 選舉區建議以一輪辦
      理公辦政見發表會者為六分之二；第6 選舉區建議以一輪
      辦理公辦政見發表會者為八分之一；第7 選舉區建議以一
      輪辦理公辦政見發表會者為零；第8 選舉區建議以一輪辦
      理公辦政見發表會者為零。其中第7 、8 選舉區各有7 位
      候選人，均無人主張以一輪一場15分鐘之方式來辦理公辦
      政見發表會，故被告北市選委會違法採取臺北市8 個選舉
      區一律以一輪15分鐘方式來辦理公辦政見發表會，亦已違
      反公辦政見發表會實施辦法第3 條第1 項前段「公辦政見
      發表會應『按選舉區分別辦理之』，．．．」及第18-1條
      第1 項「區域立法委員、直轄市長、縣（市）長選舉，電
      視政見發表會經同一選舉區『三分之二以上候選人同意』
      時，得以辯論方式為之。」規定。
    3.茲被告北市選委會辯稱略以其係依公職人員選舉罷免法（
      以下簡稱公職人員選罷法）第46條第1 項及公辦政見發表
      會實施辦法之規定，辦理第7 屆立法委員選舉公辦電視政
      見發表會，因其徵詢候選人意見，各選舉區建議以辯論方
      式辦理者未達三分之二；建議以一輪辦理者，除第3 、4
      選舉區達二分之一者外，亦未達二分之一，建議二輪者亦
      同，更有多數無意見，因上開3 種辦理方式，各選舉區建
      議多未達「可據以決定之數」，為避免不同選舉區候選人
      貲議（例如第1 選舉區採一輪、第2 選舉區採二輪、第3
      選舉區採辯論）及選民（觀眾）質疑公平性，爰全市各選
      舉區採統一辦理方式，並經被告北市選委會臨時委員會議
      通過在案，故絕無違法之情事等語。惟查：
      按「法律不得牴觸憲法，命令不得牴觸憲法或法律，下
        級機關訂定之命令不得牴觸上級機關之命令。」，中央
        法規標準法第11條定有明文。次按「公務員不得假借權
        力，以圖本身或他人之利益，並不得利用職務上之機會
        ，加損害於人。」、「公務員執行職務，應力求切實，
        不得畏難規避，互相推諉，或無故稽延。」，復分別為
        公務員服務法第6 條、第7 條所規定。第以公職人員選
        罷法第46條第1 項明定「公職人員選舉，除全國不分區
        及僑居國外國民立法委員選舉外，選舉委員會『應』於
        競選活動期間內舉辦公辦政見發表會，候選人『應』親
        自到場發表政見。但經選舉區內候選人全體同意不辦理
        者，應予免辦；鄉（鎮、市）民代表及村（里）長選舉
        ，得視實際情形辦理或免辦。」，其立法目的主要在於
        實現及落實憲法第131 條「本憲法所規定各種選舉之候
        選人，一律公開競選。」，以示大公，而杜流弊。本件
        被告北市選委會違法引用被告中選會依公職人員選罷法
        第43條第3 項、第47條第9 項所訂定之公辦政見發表會
        實施辦法第7 條「候選人參加公辦政見發表會由本人親
        自為之，不得由他人替代或以錄音、錄影播出。候選人
        發表政見時，不得攜帶危險物品或有違背公共秩序善良
        風俗之行為，違者由主持人予以制止。」及第6 條「候
        選人應依抽定之順序發表政見，不得提前或延後。如該
        號次經主持人唱名3 次，候選人仍未上台發表政見者，
        應以棄權論。候選人經唱名3 次仍未上台或上台發表政
        見未滿規定時間提前結束時，應由次一順序之候選人接
        續發表政見。」規定，否定及推翻母法即公職人員選罷
        法第46條第1 項之規定，業已違反中央法規標準法第11
        條之規定。
      其次，依公職人員選罷法第46條第1 項「公職人員選舉
        ，除全國不分區及僑居國外國民立法委員選舉外，選舉
        委員會『應』於競選活動期間內舉辦公辦政見發表會，
        候選人『應』親自到場發表政見。．．．」規定，可知
        於同一選舉區內之眾多候選人中，只要有1 位候選人係
        主張被告北市選委會應辦理公辦政見發表會，其他不主
        張辦理公辦政見發表會之眾多候選人，仍須遵守「候選
        人應親自到場發表政見」之規定，亦即被告北市選委會
        仍應依法通知該眾多不主張辦理公辦政見發表會之候選
        人「親自到場發表政見」，根本沒有不親自到場發表政
        見之自由權利。據此，被告北市選委會設計發予候選人
        之「第7 屆立法委員選舉臺北市公辦政見發表會是否免
        辦及候選人參加意願調查表」有第3 項「候選人參加意
        願調查」選項，非但與上開法條規定不合，且因而影響
        候選人對於該調查表中之第2 項應以何種方式辦理公辦
        政見發表會之意見，才會有被告所稱「因其徵詢候選人
        意見，各選舉區建議以辯論方式辦理者未達三分之二；
        建議以一輪辦理者，除第3 、4 選舉區達二分之一者外
        ，亦未達二分之一，建議二輪者亦同，更有多數無意見
        」之情形及結果，是被告北市選委會辦理第7 屆立法委
        員選舉臺北市第8 選舉區之立法委員選舉於法不合，應
        為無效。
      至被告所稱依公辦政見發表會實施辦法第3 條規定，公
        辦政見發表會「得以一輪或二輪方式辦理」一節，按公
        辦政見發表會實施辦法第3 條第3 項明文強制及禁止之
        規定「區域立法委員、直轄市長、縣（市）長選舉，政
        見發表會得分二輪發表政見，每一候選人於每場政見發
        表會，發表政見之時間為24分鐘，每一輪時間12分鐘。
        」，被告北市選委會拒絕辦理多場二輪政見發表會，僅
        舉辦1 場15分鐘之公辦政見發表會（臺北市第7 屆立法
        委員選舉公辦政見發表會日程表參照），因而妨害原告
        參選立法委員之權利，亦有違誤。
      另被告北市選委會對其所稱「．．．因上開3 種辦理方
        式，各選舉區建議多未達『可據以決定之數』，為避免
        不同選舉區候選人貲議（例如第1 選舉區採一輪、第2
        選舉區採二輪、第3 選舉區採辯論）及選民（觀眾）質
        疑公平性，爰『全市各選舉區採統一辦理方式』，『並
        經本會臨時委員會議通過在案』，故絕無違法之情事。
        」云云，究係多少之數？其所依據之法律條文為何？其
        臨時委員會議是否有權將所有之法律規定都予以推翻？
        其係依據何項法律規定可以免責？均未說明，鈞院不得
        將其答辯作為判決之基礎理由，併此陳明。綜上所陳，
        被告於97年1 月12日所舉辦之第7 屆立法委員選舉臺北
        市第8 選區之立法委員選舉應為無效，被告應重新辦理
        第7 屆立法委員選舉臺北市第8 選區之立法委員選舉。
  (二)被告中選會答辯之理由：（被告中選會未於言詞辯論期日到
                            場，據其前所提訴狀主張如下）
    按行政訴訟法第24條第1 款規定，經訴願程序之行政訴訟，
    其被告為駁回訴願時之原處分機關。本件中選會為訴願機關
    ，非為原處分機關，是原告以中選會為被告，於法不合。
  (三)被告北市選委會答辯之理由：
    1.按「公職人員選舉，除全國不分區及僑居國外國民立法委
      員選舉外，選舉委員會應於競選活動期間內舉辦公辦政見
      發表會，候選人應親自到場發表政見。但經選舉區內候選
      人全體同意不辦理者，應予免辦；鄉（鎮、市）民代表及
      村（里）長選舉，得視實際情形辦理或免辦。」，為公職
      人員選罷法第46條第1 項規定。次按「公辦政見發表會應
      按選舉區分別辦理之，每一選舉區至少應舉辦1 場。但直
      轄市、縣（市）長選舉其鄉（鎮、市、區）少於10個者，
      每一鄉（鎮、市、區）舉辦1 場；其鄉（鎮、市、區）10
      個以上者，應至少舉辦10場。每一候選人於每場公辦政見
      發表會發表政見之時間以不少於15分鐘為原則。主辦選舉
      委員會得視候選人多寡分組、分時段辦理之。區域立法委
      員、直轄市長、縣（市）長選舉，政見發表會得分二輪發
      表政見，每一候選人於每場政見發表會，發表政見之時間
      為24分鐘，每一輪時間12分鐘。」、「下列公職人員選舉
      ，得使用電視辦理公辦政見發表會（以下簡稱公辦電視政
      見發表會）：一、立法委員區域、原住民選舉。．．．」
      、「區域立法委員、直轄市長、縣（市）長選舉，電視政
      見發表會經同一選舉區三分之二以上候選人同意時，得以
      辯論方式為之。」，復分別為公辦政見發表會實施辦法第
      3 條、第14條第1 項第1 款、第18-1條第1 項所明定。
    2.本件被告北市選委會係依公職人員選罷法第46條第1 項及
      公辦政見發表會實施辦法之規定，辦理第7 屆立法委員選
      舉公辦電視政見發表會，因其徵詢候選人意見，各選舉區
      建議以辯論方式辦理者未達三分之二；建議以一輪辦理者
      ，除第3 、4 選舉區達二分之一者外，亦未達二分之一，
      建議二輪者亦同，更有多數無意見，因上開3 種辦理方式
      ，各選舉區建議多未達可據以決定之數，為避免不同選舉
      區候選人貲議（例如第1 選舉區採一輪、第2 選舉區採二
      輪、第3 選舉區採辯論）及選民（觀眾）質疑公平性，爰
      全市各選舉區採統一辦理方式，並經被告北市選委會臨時
      委員會議通過在案，故絕無違法之情事，合先陳明。茲原
      告訴稱略謂被告中選會及北市選委會就應依法單獨辦理第
      7 屆立法委員選舉臺北市第8 選舉區之立法委員選舉之「
      公辦電視政見辯論會」，竟故意違反公辦政見發表會實施
      辦法第3 條第1 項前段「公辦政見發表會應按選舉區分別
      辦理之，．．．」及第18-1條第1 項「區域立法委員、直
      轄市長、縣（市）長選舉，電視政見發表會經同一選舉區
      三分之二以上候選人同意時，得以辯論方式為之。」之強
      制及禁止規定，違法拒絕單獨辦理第7 屆立法委員選舉臺
      北市第8 選舉區之立法委員選舉之「公辦電視政見辯論會
      」，逕採取第7 屆立法委員選舉臺北市8 個獨立之選舉區
      一律採取「公辦電視政見（一輪15分鐘）發表會」之方式
      辦理，於法不合等語。惟查被告北市選委會係依首開法條
      規定，擬具候選人意見調查表發給各候選人，併同候選人
      登記繳回，俾作為辦理公辦政見發表會之決定參考，經統
      計各選舉區候選人意見，贊成已辯論方式辦理公辦政見發
      表會者，每一選舉區均未超過三分之二，提交被告北市選
      委會96年11月22日臨時委員會議審議結果，決議採一輪方
      式辦理，被告北市選委會乃以96年11月26日函將上開決議
      告知所有候選人知悉。原告隨即來文陳請被告北市選委會
      就其參與選舉之選舉區公辦政見發表會應以辯論方式辦理
      ，及索取該選舉區其他候選人意見表達內容，並聲稱將於
      公辦政見發表會中攻擊不贊成以辯論方式辦理之候選人。
      被告北市選委會因考量候選人表達意見僅向其表示，並未
      對外公開表示，爰以該等意見屬個人秘密，無法告知第三
      人，於96年12月4 日以北市選三字第0960302030號函告知
      原告參選之選舉區（第8 選舉區，候選人共7 人）意見統
      計結果為計3 人表示以辯論方式辦理，3 人無意見，1 人
      表示採二輪方式。原告不服，就被告北市選委會決定公辦
      政見發表會未採辯論方式辦理一事向被告北市選委會提起
      訴願，並表示第8 選舉區未表示意見者，應視為贊成以辯
      論方式辦理者，故仍應以辯論方式發表政見為之最為妥當
      ，也最為合法等語。經被告北市選委會擬具答辯書併原告
      訴願書轉被告中選會並副知原告，原告亦對被告北市選委
      會之答辯提出反駁，被告北市選委會隨即提出補充說明，
      業經被告中選會訴願審議委員會審議決定駁回原告之訴願
      ，足見被告北市選委會絕無牴觸上級機關命令，故意違反
      公辦政見發表會實施辦法之情事。又依公辦政見發表會實
      施辦法第18-1條規定，區域立法委員、直轄市長、縣（市
      ）長選舉，電視政見發表會，經同一選舉區三分之二以上
      候選人同意時，得以辯論方式為之。前開規定指出係由同
      一選舉區三分之二以上候選人同意時，「得以辯論方式為
      之」，並未明定「不參加政見發表會之候選人排除前開『
      三分之二』之統計」，被告在彙整第7 屆立法委員選舉候
      選人是否免辦及參加公辦政見發表會意願調查表時，均須
      按上開公辦政見發表會實施辦法之規定進行統計分析，方
      能據以採行公辦政見發表會方式，故絕無原告所指被告北
      市選委會可依法將第7 屆立法委員選舉臺北市第8 選舉區
      不參加公辦政見發表會之3 位候選人予以剔除之情事，此
      參照臺灣臺北地方法院97年度選字第3 號判決書第8 頁載
      明略以「．．．依公職人員選舉公辦政見發表會實施辦法
      第18-1條之規定，『區域立法委員，電視政見發表會經同
      一選區三分之二以上候選人同意時，得以辯論方式為之』
      ，上開條文並未明定不參加政見發表會之候選人排除前開
      三分之二之統計，依公平、平等競選原則，自應以同一選
      區三分之二之同意為計算依據，原告主張上開條文三分之
      二之計算應剔除不參加政見發表會之候選人，應不可採。
      ．．．」等語，即知該院亦支持被告之見解。再自被告北
      市選委會辦理第7 屆立法委員選舉臺北市第8 選舉區公辦
      政見發表會日程表觀之，被告北市選委會確實按選舉區分
      別辦理，故被告北市選委會並無違反公辦政見發表會實施
      辦法第3 條第1 項「公辦政見發表會應按選舉區分別辦理
      之，．．．」規定。
    3.次查原告主張公職人員選罷法第46條第1 項「公職人員選
      舉，除全國不分區及僑居國外國民立法委員選舉外，選舉
      委員會應於競選活動期間內舉辦公辦政見發表會，候選人
      應親自到場發表政見。但經選舉區內候選人全體同意不辦
      理者，應予免辦；．．．」係強制及禁止之規定，被告北
      市選委會違法設計發予候選人之「第7 屆立法委員選舉臺
      北市公辦政見發表會是否免辦及候選人參加意願調查表」
      中第3 項「候選人參加意願調查」已違反上開法條規定云
      云。經查公職人員選罷法第46條係規定選舉委員會應「於
      競選活動期間內舉辦公辦政見發表會」，候選人應「親自
      」到場發表政見。而依公辦政見發表會實施辦法第7 條規
      定，候選人參加公辦政見發表會由本人親自為之，不得由
      他人替代或以錄音、錄影播出，因此候選人參加政見發表
      會必須「親自」到場，不得由他人代理，並非如原告所指
      強制規定。又依公辦政見發表會實施辦法第6 條規定，候
      選人應依抽定之順序發表政見，不得提前或延後，如該號
      次經主持人唱名3 次，候選人仍未上台發表政見者，「應
      以棄權論」，益徵候選人有「參加」或「不參加」公辦政
      見發表會之自由，絕非原告所稱「候選人沒有不親自到場
      發表政見之自由權利」。
    4.又原告指稱被告北市選委會所擬具之「第7 屆立法委員選
      舉臺北市公辦政見發表會是否免辦及候選人參加意願調查
      表」違法，因此才會得到錯誤不正確之「第7 屆立法委員
      選舉臺北市公辦政見發表會意見徵詢一覽表」之結果；且
      「第7 屆立法委員選舉臺北市公辦政見發表會意見徵詢一
      覽表」顯示第7 屆立法委員選舉臺北市第8 選舉區之立法
      委員候選人有7 人，其中有3 人係不主張臺北市選舉委員
      會舉辦公辦電視政見發表會，應將該3 人依法予以剔除，
      第7 屆立法委員選舉臺北市第8 選舉區候選人只應以4 人
      計算，故主張以辯論方式辦理公辦政見發表會之人數為四
      分之三，已符合公辦政見發表會實施辦法第18之1 條第1
      項之規定，是被告北市選委會違法辦理第7 屆立法委員臺
      北市第8 選舉區之選舉等語。惟查公辦政見發表會實施辦
      法第18之1 條規定「區域立法委員．．．選舉，電視政見
      發表會經同一選舉區三分之二以上候選人同意時，『得』
      以辯論方式為之。」，可見電視政見發表會以辯論方式為
      之，並非在法律上有明確規定特定人享有之權利，僅為候
      選人法律上之反射權利，故被告北市選委會之決定不受候
      選人主張拘束，況候選人未表意見，固不得解釋為反對以
      辯論方式辦理，然不表示意見亦為意見之一種，亦不得解
      釋為贊成以辯論方式辦理，是原告所謂贊成以辯論方式辦
      理者超過三分之二之規定云云，委無足採。綜上所述，原
      告之訴為無理由，應予駁回。
    理  由
壹、被告中選會部分：
一、本件被告中選會經合法通知，未於言詞辯論期日到場，核無
    行政訴訟法第218 條準用民事訴訟法第386 條所列各款情形
    ，爰依原告之聲請，由其一造辯論而為判決，合先敘明。
二、按經訴願程序之行政訴訟，應以駁回訴願時之原處分機關為
    被告，為行政訴訟法第24條第1 款所明定。第以原告不服北
    市選委會96年11月26日函，提起本件行政訴訟，依首開法條
    規定，自應以駁回訴願時之原處分機關即北市選委會為被告
    ，而中選會為訴願決定機關，並非原處分機關，則原告除以
    北市選委會為被告外，另以中選會為對象提起本件行政訴訟
    ，該部分之訴訟顯不合法，自應予以駁回。又本件訴訟既不
    合法，其實體上之主張即無庸審酌，併予敘明。
貳、被告北市選委會部分：
一、按「公職人員選舉，除全國不分區及僑居國外國民立法委員
    選舉外，選舉委員會應於競選活動期間內舉辦公辦政見發表
    會，候選人應親自到場發表政見。但經選舉區內候選人全體
    同意不辦理者，應予免辦；鄉（鎮、市）民代表及村（里）
    長選舉，得視實際情形辦理或免辦。」，公職人員選罷法第
    46條第1 項定有明文。次按「公辦政見發表會應按選舉區分
    別辦理之，每一選舉區至少應舉辦1 場。但直轄市、縣（市
    ）長選舉其鄉（鎮、市、區）少於10個者，每一鄉（鎮、市
    、區）舉辦1 場；其鄉（鎮、市、區）10個以上者，應至少
    舉辦10場。每一候選人於每場公辦政見發表會發表政見之時
    間以不少於15分鐘為原則。主辦選舉委員會得視候選人多寡
    分組、分時段辦理之。區域立法委員、直轄市長、縣（市）
    長選舉，政見發表會得分二輪發表政見，每一候選人於每場
    政見發表會，發表政見之時間為24分鐘，每一輪時間12分鐘
    。」、「下列公職人員選舉，得使用電視辦理公辦政見發表
    會（以下簡稱公辦電視政見發表會）：一、立法委員區域、
    原住民選舉。．．．」、「區域立法委員、直轄市長、縣（
    市）長選舉，電視政見發表會經同一選舉區三分之二以上候
    選人同意時，得以辯論方式為之。」，復分別為公辦政見發
    表會實施辦法第3 條、第14條第1 項第1 款、第18-1條第1
    項所規定。
二、本件原告為第7 屆立法委員選舉臺北市第8 選舉區候選人，
    因被告北市選委會以96年11月26日函知原告等候選人略以關
    於公辦政見發表會辦理方式，依規定經徵詢各候選人意見結
    果，該選舉區之候選人建議採辯論方式辦理者，未達三分之
    二，無法以辯論方式辦理，決定採一輪方式辦理政見發表會
    。原告不服，提起訴願，亦遭決定駁回，遂向本院提起行政
    訴訟，並主張如事實欄所載。經查被告確有辦理臺北市第7
    屆立法委員公辦政見發表會，業據被告提出臺北市第7 屆立
    法委員選舉公辦政見發表會日程表1 份附卷可稽，第以候選
    人公辦電視政見發表會原告所在之第八選舉區係在97年1 月
    6 日辦理，發言起迄時間為當日19:00-20:03 ，復有選舉公
    報全份1 份在卷足資參照，故被告確有依規定辦理公辦政見
    發表會，殆無疑義。茲本件爭點厥在於原告主張第7 屆立法
    委員選舉臺北市第8 選舉區候選人對於公辦政見發表會之辦
    理方式未表示意見者，應視為贊成以辯論方式辦理，是臺北
    市第7 屆立法委員選舉於法不合，應為無效，是否於法有據
    ？經查：
  (一)原告認第7 屆立法委員選舉臺北市第8 選舉區候選人對於公
    辦政見發表會之辦理方式未表示意見者，應視為贊成以辯論
    方式辦理，所持論據不外乎為公辦政見會實施辦法第18-1條
    規定，區域立法委員電視政見發表會經同一選區三分之二以
    上候選人同意時，得以辯論方式為之，而臺北市第八選舉區
    之7 位候選人中，其中有3 人因係主張北市選委會不要舉辦
    公辦電視政見發表會，故拒絕參加，而以「無意見」表示，
    自應認係贊成北市選委會以辯論方式辦理公辦政見發表會等
    語。惟查公辦政見會實施辦法第18-1條「區域立法委員．．
    ．選舉，電視政見發表會經同一選舉區三分之二以上候選人
    同意時，『得』以辯論方式為之。」規定並非強制規定，是
    以，如候選人未表示意見，固不得解釋為『反對以辯論方式
    辦理』，同理，反面言之，亦不得解釋為『贊成以辯論方式
    辦理』，故原告所稱未表示意見者應視為贊成以辯論方式辦
    理云云，顯於法無據，委無可採。又公辦政見會實施辦法第
    7 條候選人參加公辦政見發表會由本人親自為之，不得由他
    人代替或以錄影播出之規定，係針對候選人參加政見發表會
    之方式等所為之限制，而公辦政見會實施辦法第6 條候選人
    應依抽定之順序發表政見，不得提前或延後，如該號次經主
    持人唱名3 次，候選人仍未上台發表政見者，應以棄權論之
    規定，則係就公辦政見會之程序等項為規範，益徵候選人有
    參加或不參加公辦政見發表會之自由，上開規定核與公職人
    員選罷法第46條第1 項之規定無違，亦與中央法規標準法第
    11條規定不相悖，原告所稱殊有誤解。是被告以徵詢所有參
    與第7 屆立法委員選舉之候選人公辦政見發表會之意見結果
    ，經統計意見徵詢一覽表結果，臺北市8 個選舉區皆未達到
    同意採辯論方式辦理，致決定採一輪方式辦理政見發表會，
    自非無憑。至原告主張被告北市選委會就臺北市八個選舉區
    一律採用以一輪15分鐘方式辦理公辦政見發表會，有違反公
    辦政見會實施辦法第3 條第1 項前段「公辦政見發表會應按
    選舉區分別辦理之」之規定一節，經查系爭公辦政見發表會
    雖係採一輪方式辦理，然各選舉區候選人係於各該選舉區發
    表政見起迄時間前報到，經現場抽籤定發言順序後分別發表
    政見，此觀卷附臺北市第7 屆立法委員選舉公辦政見發表會
    日程表及選舉公報即知，是臺北市各選舉區係於97年1 月5
    日、97年1 月6 日兩日之不同時段內分別辦理公辦政見發表
    會，應可確定，原告所稱顯有誤會，附此陳明。故被告96年
    11月26日函知原告等候選人略以關於公辦政見發表會辦理方
    式，依規定經徵詢各候選人意見結果，該選舉區之候選人建
    議採辯論方式辦理者，未達三分之二，無法以辯論方式辦理
    ，決定採一輪方式辦理政見發表會，於法要無不合。從而本
    件被告北市選委會所為96年11月26日函，揆諸首揭法條規定
    及上開說明，並無違誤，訴願決定予以維持，亦無不合，原
    告徒執前詞，訴請撤銷，為無理由，應予駁回。另兩造其餘
    之主張及陳述等，因與本件判決結果不生影響，爰不予一一
    指駁論究，併此述明。
  (二)又按「公法上之爭議，除法律別有規定外，得依本法提起行
    政訴訟。」、「訴訟事件不屬行政法院之權限者，行政法院
    應以裁定駁回之。」，亦分別為行政訴訟法第2 條、第107
    條第1 項第1 款所規定。本件原告訴之聲明第2 項部分，即
    請求判命被告於97年1 月12日所舉辦之第7 屆立法委員選舉
    臺北市第8 選區之立法委員選舉應為無效之訴訟，及原告訴
    之聲明第3 項部分，即被告應重新辦理第7 屆立法委員選舉
    臺北市第8 選區之立法委員選舉之訴訟部分；經查原告苟認
    臺北市第8選 區之立法委員選舉應為無效，依公職人員選罷
    法第118 條規定，應向臺灣臺北地方法院（以下簡稱臺北地
    院）提起選舉無效之訴，方能依公職人員選罷法第119 條規
    定，以該選舉業經法院判決選舉無效確定在案為由，請求定
    期重行選舉，始為正途。則原告就第7 屆立法委員選舉臺北
    市第8 選區之立法委員選舉是否無效及是否應重行選舉有所
    爭執，並非得提起行政訴訟之公法上爭議，非屬行政法院所
    得審判之權限，本應循民事訴訟程序途徑尋求救濟（原告已
    經提起選舉無效訴訟並經臺北地院97年度選字第3 號判決駁
    回原告之訴在案，有該判決影本1 份附卷可佐），其竟向無
    審判權之本院提起行政訴訟，依首開法條規定，原告之訴顯
    非合法，均應予以駁回。末以原告訴之聲明第2 項、第3 項
    部分之訴訟既不合法，其實體上之主張即無庸審酌，附此敘
    明。
據上論結，本件原告之訴為一部不合法、一部無理由，爰依行政
訴訟法第218 條、民事訴訟法第385 條第1 項前段、第95條、第
78 條 、行政訴訟法第104 條、第98條第1 項前段，判決如主文
。
中    華    民    國    97    年    6     月    19    日
                    臺北高等行政法院第七庭
                              審判長法  官  李  得  灶
                                    法  官  林  玫  君
                                    法  官  林  育  如
上為正本係照原本作成。
如不服本判決，應於送達後20日內，向本院提出上訴狀並表明上
訴理由，如於本判決宣示後送達前提起上訴者，應於判決送達後
20日內補提上訴理由書（須按他造人數附繕本）。
中    華    民    國    97    年    6     月    19    日
                                    書記官  蘇  亞  珍


司法院資訊處製作；財團法人民間司法改革基金會備份。
